【裁判字號】    98,上訴,2268
【裁判日期】    990111
【裁判案由】    毒品危害防制條例
【裁判全文】
臺灣高等法院臺中分院刑事判決        98年度上訴字第2268號
上  訴  人  臺灣臺中地方法院檢察署檢察官
被      告  丁○○
                    （現另案在臺灣臺中監獄執行）
選任辯護人  曾慶崇律師
上列上訴人因毒品危害防制條例案件，不服臺灣臺中地方法院98
年度訴字第1528號中華民國98年8月14日第一審判決（起訴案號
：臺灣臺中地方法院檢察署97年度偵續字第548號），提起上訴
，本院判決如下：
    主  文
上訴駁回。
    理  由
一、本案經本院審理結果，認第一審判決以不能證明被告丁○○
    犯罪而諭知無罪，核無不當，應予維持，並引用第一審判決
    書所記載之理由及證據（如附件）。
二、本件檢察官提起上訴意旨略以：(一)證人丙○○、陳樺於警
    詢、偵訊及原審審理時就被告有無販賣海洛因予渠等，雖先
    後為不同之陳述，原審指定辯護人亦爭執該二位證人警詢陳
    述之證據能力，惟該二位證人於警詢之陳述距案發日較近，
    初詢中亦不及詳細權衡利益得失，較無可能出於迴護動機而
    虛捏不實證詞，復無來自被告同庭在場之壓力，而出於虛偽
    不實之指證，或事後串謀而故為迴護被告之機會，則渠等於
    警詢時所為之證述，自外在客觀環境及情況觀之，應具有較
    可信之特別情況，且為證明犯罪事實存否所必要，依刑事訴
    訟法第159條之2之規定，自具有證據能力。(二)證人甲○於檢察
    官偵訊中之證述，依刑事訴訟法第159條之1第2項之規定，
    除顯有不可信之情況者外，具有證據能力，而檢察官代表國
    家偵查犯罪，依法得訊問被告、證人及鑑定人，且對被告有
    利、不利之情形均須注意，況徵諸實務運作，檢察官實施偵
    查程式，亦能恪遵法定程式之要求，不致有違法取證情事，
    自無顯不可信之情形。又原審指定辯護人謂證人甲○於警詢、
    偵訊中證述向被告購買安非他命之情節不一致，以打擊甲○於
    偵訊中證述之憑信性，然原審指定辯護人既主張證人甲○之警
    詢陳述無證據能力，則此一無證據能力之標的，自非能作為
    彈劾證人甲○偵訊時證言憑信性之證據。因認原審判決被告無
    罪，自非妥適，而提起上訴請求撤銷原審判決，更為適當合
    法之有罪判決。
三、按犯罪事實應依證據認定之，無證據不得認定犯罪事實；
    又不能證明被告犯罪或其行為不罰者，應諭知無罪之判決，
    刑事訴訟法第154條第2項、第301條第1項分別定有明文。
    認定不利於被告之事實，須依積極證據，苟積極證據不足為
    不利於被告事實之認定時，即應為有利於被告之認定，更不
    必有何有利之證據；又刑事訴訟法上所謂認定犯罪事實之積
    極證據，係指適合於被告犯罪事實之認定之積極證據而言，
    雖不以直接證據為限，間接證據亦包括在內，然而無論直接
    或間接證據，其為訴訟上之證明，須於通常一般之人均不致
    有所懷疑，而得確信其為真實之程度者，始得據為有罪之認
    定，倘其證明尚未達到此一程度，而有合理之懷疑存在時，
    致使無從形成有罪之確信，根據「罪證有疑，利於被告」之
    證據法則，即不得遽為不利被告之認定（參最高法院30年上
    字第816號、29年上字第3105號、30年上字第1831、76年台
    上字第4986號判例)。施用毒品者所稱其向某人買受毒品
    之指證，不得作為有罪判決之唯一證據，仍須調查其他必要
    之證據，以察其是否與事實相符，為最高法院歷年來之見解
    ，良以毒品買受者之指證，其憑信性於通常一般人已有所懷
    疑，尚難確信其為真實，況依修正前毒品危害防制條例第17
    條之規定，其供出毒品來源而破獲者，復得減輕其刑，則其
    指證之真實性猶有疑慮，是施用毒品者之指證，其真實性有
    待其他必要證據加以補強，茲所謂必要之補強證據，固不以
    證明販賣毒品犯罪構成要件之全部事實為必要，但以與施用
    者之指證具有相當之關聯性為前提，其經與施用者之指證綜
    合判斷，已達於通常一般人均不致有所懷疑，而得確信施用
    者之指證為真實者，始得為有罪之認定（參最高法院93年度
    台上字第6750號判決）。證人保護法第2條所列之刑事案
    件，依該法規定，視其實際需要，給予證人身分保密措施，
    固仍應依法受對質及詰問，但此類案件多屬重大而社會矚目
    或具有組織性、隱秘性、暴力性之犯罪特質，法定刑度較重
    ，是採證亦當更為嚴謹，以避免秘密證人恃其身分隱秘之屏
    障，誣陷他人犯罪，自不能僅憑少數秘密證人之陳述，遽行
    認定被告犯罪，而須以其他補強證據互為參證，以證明其與
    事實相符（參最高法院96年台上字第1626號判決）。
四、經查，本件起訴書所記載之犯罪事實，原經臺灣臺中地方
    法院檢察署檢察官於民國97年11月19日以96年度偵字第2840
    4號為不起訴處分，其主要係以：「證人丙○○、陳樺於
    偵查中均改稱並未向被告購買毒品等情」為理由（參第2840
    4號偵字卷第51頁），而該不起訴處分之偵查卷內，雖未附
    證人丙○○、陳樺之偵訊筆錄，僅有97年9月3日之開庭報
    到單，上面記載證人丙○○、陳樺、甲○均到庭，沒有記載
    被告到庭（參第28404號偵字卷第36-38頁），是可推斷證人
    丙○○、陳樺於檢察官偵訊中，是於被告未在庭之情況下
    ，證稱渠等未向被告購買海洛因，亦即渠等否認向被告購買
    海洛因時，並無來自被告同庭在場之壓力，依上訴人之前揭
    論述，渠二人在偵查中如此之證述，亦應具有可信性。前
    揭檢察官不起訴處分嗣經發回續行偵查後，證人丙○○、陳
    樺於98年1月18日在檢察官偵訊中仍具結證述並未向被告
    購買海洛因，於原審審理時亦具結為同樣之證述，此有各該
    筆錄在卷可佐。足徵證人丙○○、陳樺於偵審中均具結證
    述並未向被告購買海洛因。又證人丙○○、陳樺於警詢中
    雖然陳稱有向被告購買海洛因，惟依刑事訴訟法第159條第1
    項、第159條之2之規定，被告以外之人於審判外之陳述，原
    則上不得作為證據，除非該陳述與審判中不符，並具有較可
    信之特別情況，且為證明犯罪事實存否所必要，方例外得為
    證據。而所謂具有較可信之特別情況，係指其個別具體之特
    殊情況，並非如檢察官上訴意旨所泛指之「距案發日較近，
    初詢中亦不及詳細權衡利益得失，較無可能出於迴護動機而
    虛捏不實證詞，復無來自被告同庭在場之壓力，而出於虛偽
    不實之指證，或事後串謀而故為迴護被告之機會」等一般或
    可能之情況，否則法院審判之公信力豈非不如警察之問案效
    力。證人丙○○於98年6月19日在原審審理中具結證稱：
    「因為我做此件筆錄是跟另一個警員談好條件，然後按照他
    們方式來製作筆錄的，他們叫我配合他們製作筆錄，他們就
    不給我採尿」（參原審卷第49頁背面筆錄）。茲查證人丙○
    ○於96年10月6日在警詢所製作之筆錄，記載「你本身有毒
    品前科，所施打之毒品係向何人所購買」等字，未記載有對
    證人丙○○採尿送驗之行為（參警卷第6-7頁），而證人丙
    ○○於製作該次警詢筆錄時，正好是其因施用毒品案件經法
    院判處應執行有期徒刑一年七月，執行至96年5月30日假釋
    付保護管束期間，此有臺灣高等法院被告前案紀錄表在卷可
    稽，依毒品危害防制條例第25條第1項之規定，警察機關應
    對其採尿送驗，而筆錄中卻未記載有對證人丙○○採尿之行
    為，證人丙○○之前案紀錄表中也查無該段時間因施用毒品
    案件被偵查或審判之紀錄。是以證人丙○○之前揭證詞，亦
    非全然不可信。綜上，本院認證人丙○○、陳樺之警詢筆
    錄雖係為證明犯罪事實之存否所必要，但對本案並無可信之
    特別情況，上訴人復未舉證證明其有可信之特別情況，故均
    不得作為證據。
五、次查，證人甲○於97年9月3日在檢察官偵訊中，雖然具結而為
    有向被告購買一次安非他命之證述，惟其經原審二次及本院
    一次合法傳喚，均無理由而不到庭陳述，此有各次送達傳票
    之送達證書在卷可考。又本件除了證人甲○之證述外，並無任
    何補強證據。依前揭最高法院判例、判決意旨，自非能單據
    證人甲○之證述，而為被告此部分有罪之認定。
六、綜上，本件上訴人所舉之證據，尚無法使本院形成被告有罪
    之確信，依前開判例意旨，本件即應為有利於被告之認定，
    更不必有何有利之證據。此外，復查無其他積極證據足資證
    明被告有何上訴人所指之販賣海洛因及安非他命之犯行。原
    審以不能證明被告犯罪為由，諭知無罪之判決，並無不合。
    檢察官上訴意旨，仍執前詞，指摘原判決不當，提起上訴，
    為無理由，應予駁回。
據上論斷，應依刑事訴訟法第373條、第368條，判決如主文。
本案經檢察官乙○○到庭執行職務。
中    華    民    國    99    年    1     月    11    日
            刑事第七庭    審判長法  官  林  榮  龍
                                法  官  張  惠  立
                                法  官  李  秋  娟
以上正本證明與原本無異。
如不服本判決應於收受送達後十日內向本院提出上訴書狀，其未
敘述上訴理由者，並得於提起上訴後十日內向本院補提理由書狀
（均須按他造當事人之人數附繕本）「切勿逕送上級法院」。
                                書記官  詹  錫  朋
中    華    民    國    99    年    1     月    11    日


司法院資訊處製作；財團法人民間司法改革基金會備份。
